【裁判字號】    90,判,1446
【裁判日期】    900817
【裁判案由】    發明專利申請
【裁判全文】
最  高  行  政  法  院  判  決                    九十年度判字第一四四六號
    原      告  美商．先進顯示系統有限公司
    代  表  人  甲○○
    訴訟代理人  丙○○
                乙○○
    被      告  經濟部智慧財產局（承受原經濟部中央標準局業務）
    代  表  人  陳明邦
右當事人間因有關發明專利申請事件，原告不服行政院中華民國八十八年十一月十六
日台八十八訴字第四一八六二號再訴願決定，提起行政訴訟。本院判決如左：
    主  文
原告之訴駁回。
訴訟費用由原告負擔。
    事  實
緣原告於民國八十四年七月十二日以其「超快反應、多穩定性及反射性膽固醇型液晶
顯示器」係含有界面活性劑的多穩態液晶顯示器呈現超快響應時間，具有視頻速率與
灰度能力等情，向被告申請發明專利。案經被告編為第00000000號審查，不
予專利。原告變更發明名稱為「液晶盒結構及其顯示方法」並修正說明書，申經再審
查結果，仍不予專利，發給八十七年八月二十八日（八七）台專（捌）○一○五一字
第一二九九○七號專利再審查審定書。原告不服，提起訴願、再訴願，均遭決定駁回
，遂提起本訴，茲摘兩造訴辯意旨如次：
原告起訴意旨略謂：再訴願決定機關、訴願決定機關及被告均未瞭解本件所請「超快
響應、多穩態及反射式膽固醇型液晶顯示器」發明之技術領域的發展沿革，而誤認本
件發明在比對引證的先前技藝下「本案技術並無特出之處，係熟於此項技藝人士所易
於完成」，事實上被告的所有引證案都不是本件發明所完成的零場多穩態反射式膽固
醇型液晶顯示器，而是落伍的有場雙穩態散射式膽固醇型液晶，兩者雖都使用膽固醇
型液晶，但是因為組成分子中的扭距能力（螺距）不同，造成本案發明是不需使用自
備光源的反射式液晶顯示器，而引證案卻是需要自備光源的散射式液晶顯示器。一、
原告除了向中華民國提出本件專利申請外亦平行地申請並獲准有美國專利USP5,661,5
33（下稱FMLCD 專利），此專利為原告的另一美國專利USP5,625,477專利之改進，除
保有其一切特點外，因為在原液晶配方中加入適量的表面活性劑和選擇性進一步加入
純水，使得從一個穩態到另一個穩態的反應速度大大加快。原專利稱「零場多穩態膽
固醇液晶顯示器」（ Zero Field Multistable Cholesteric Liquid Crystal Displ
ay）或簡稱「MLCD」；而簡稱「FMLCD 」的本件專利稱「超快響應、多穩態及反射式
膽固醇型液晶顯示器」（USP5,661,533專利，" Ultra Fast Response, Multistable
Reflective Cholesteric Liquid Crystal Display"）MLCD專利於一九九七年四月二
十九日經美國專利局審核批准。FMLCD 專利於一九九七年八月二十六日審核批准。批
准前審查比較的美國專利有十八個，其中包括了USP4,505,548（第十二個），非美國
專利三個，其中包括了日本昭52/113386 （第二個），此兩件前案即為被告所據予核
駁本件中華民國專利申請案的引證。美國專利局的專利審查委員經過認真的比較和審
核，確認此兩前案並未涵蓋原告的專利的內容和技術，才予以批准。目前，原告的公
司已經有七項有關MLCD和FMLCD 的專利在美國得到批准。同時，還有更多的有關專利
正在申請中。如因我們這些專利已為例如USP4,505,548和日本昭52/113386 這些前案
專利所包含或只是這些前案專利的簡單推演，那豈不意味著美國專利局的審查委員犯
了大錯或者重大的疏忽。被告的再審查審定書，主要就是根據USP4,505,548（引證一
）和日本昭52/113386（引證二）認為FMLCD專利「乃屬運用習知技術，而為熟習該項
技術者所能輕易完成，不得申請取得發明專利」。這與美國專利局的結論是南轅北轍
的。二、被告引證一的USP4,505,548專利中的LCD 是在一定電壓維持下的雙穩態，此
可從其全文，特別是其中Abstract和Claims及第三至四欄的Exemplary Embodiment中
對維持雙穩態的電壓（holding voltage ）有清楚的界定，決不是零電壓。原告的本
件專利申請案（FMLCD）是原告的美國專利USP5,625,477專利MLCD 之改進，即在原有
LC配方中加入界面活性劑和選擇性進一步加入純水使得從一個穩態到另一個穩態的反
應速度大大加快。這種LCD 是零場（零電場或零磁場，即不用場維持）的多穩態。這
和USP4,505,548所說的是完全不同的兩種 LCD，在業界這已是基本的常識，不應混為
一談。三、膽固醇液晶分子的指向矢呈螺旋結構，一般由向列型液晶加旋光物質等組
成，其最重要的特性是扭曲螺距的大小。被告引證二的日本昭52/113386 專利中液晶
是由向列型液晶（Nematic），旋光材料（twised material）和界面活性劑（surfat
ant）組成，似乎和原告的FMLCD專利相似。特別是本件訴願審理機關的委員計算了原
告的某一樣品中旋光物質總量為百分之十四．七，似乎也在引證二的旋光物質百分之
五至三十的範圍中。此中旋光物質的含量不應表面地從百分比計算，首先要看旋光物
質的扭距能力，以及添加了旋光材料後膽固醇液晶的螺距是多大。在日本昭 52/1133
86專利中所使用的旋光物質為CO, CC, CN等，其扭曲能力較弱（當時還沒有強扭能力
的旋光物質問世）。而在原告的本件專利申請案（FMLCD USP5,661,533專利）中使用
了強扭能力的旋光物質，如R1011，其旋光能力比日本昭52/113386專利中使用的要強
五至六倍，即所配成的膽固醇液晶螺距「量」不同，於是引起膽固醇LCD 性能「質」
的不同。例如，現在大量生產和應用的STN液晶， USP4,505,548（引證一）和日本昭
52/113386專利（引證二）所用液晶以及FMLCD用的液晶都是膽固醇液晶，均由向列型
液晶加旋光物質等組成，但STN 用膽固醇液晶的螺距大約八微米，引證一和引證二中
用的膽固醇液晶的螺距約為二微米，而MLCD和FMLCD 用的膽固醇液晶的螺距約為○．
三微米。STN 在一個電壓下只有一個穩態，沒有雙穩態，更無零場多穩態。引證一和
引證二專利的LCD有兩個穩態，即透明態和散射態（乳白色）。MLCD和FMLCD在零場下
有連續多穩態，可反射一定彩色光線。在FMLCD零場下都可長期穩定。MLCD和FMLCD的
這一特性是在加入足夠旋光物質（不單看百分比）後導致膽固醇液晶螺距足夠小才能
產生。這怎能會因為它們都用膽固醇液晶，就說它們是相同的LCD 呢？再者，引證二
專利中還強調其配方中液晶必須含有「（azomethine，西弗鹼）」型液晶化合
物，而FMLCD專利中從未使用。引證二專利中加入界面性劑主要是使之安定，而FMLCD
專利加入適量界面活性劑則是使MLCD反應速度加快。四、我們分別製作了兩組樣品，
一是原告的FMLCD，另一組是按照日本昭52/113386專利製作的樣品，前者在驅動後可
顯示不同的彩色和灰階，同時，每一穩態在零場下都能長期穩定（幾小時，幾天，幾
個月，乃至幾年完全不變）。而後者僅為透明態及散射態，在一定電場維持下，可以
有兩個穩態，但在零場下，這兩種狀態不能長期穩定。最終兩個狀態差別不大，不能
作為顯示器。請求准於當庭示範該兩組樣品以證明原告所言不虛。綜上所述，請求撤
銷原處分、訴願及再訴願決定等語。
被告答辯意旨略謂：一、原告認為本案已獲准美國專利 USP 0000000號，所以中華民
國智慧財產局應准予專利。查本案技術特徵是「由向列型液晶相、膽固醇液晶、非離
子界面活性劑等組成液晶化合物」，在膽固醇液晶相施加正負電場，形成兩種液晶分
子排列狀態，除去電場後，保持一定狀態。本案液晶組成物已有公開技術（引證案US
P0000000、JP00000000），揭示向列型液晶、膽固醇液晶、界面活性劑等，施加電壓
與除去電壓後，可以獲得雙穩定態，所以本案技術並無特別之處，該液晶組成物是熟
悉此項技藝人士能輕易完成。而且兩國情況不同，不能說美國可准專利，中華民國也
應准專利，所以本案是運用既有技術與知識，能輕易完成。二、原告認為本案添加膽
固醇液晶的量不同於引證案，會產生不同性質，添加膽固醇物質也不同，應准專利。
查原告於申請專利範圍並未指出液晶組成物的百分比，經被告計算結果，向列型液晶
佔百分之八十五以上，膽固醇液晶佔百分之十四以內，界面活性劑佔百分之十以內；
但是引證案JP00000000揭示液晶組成物：向列型液晶佔百分之七十至九十五，膽石醇
液晶佔百分之五至三十，界面活性劑佔百分之十以內，施加電壓與除去電壓後，可以
獲雙穩定狀態，所以本案液晶組成物類似於引證案已是非常明確，所得到雙安定效果
也是相同，所以說本案是運用既有知識與技術，為熟悉此項技藝人士能輕易完成。原
告又說本案使用不同的膽固醇與使用量，有別於引證案，但整體技術特徵是運用既有
公開技術，沒有創新技術。再說膽固醇使用量多寡會產生不同的色彩，在於調整螺旋
節距，也是膽固醇液晶的基本知識，本案並沒有說明調整螺節距的技術特徵，所以無
特別之處，不可以說是新。三、原告認為原告的液晶組成物較引證案特別，所以應准
專利。本案技術特徵是三種液晶組成物，從說明書與六個實例中都是述向列型液晶
、膽固醇液晶、非離子界面活性劑等，使用五十伏特正與負脈衝改變液晶分子配列狀
態，只是使用單純脈衝電壓，並未使用特殊矩形波函數的驅動電壓，所驅動的電壓是
一般含有膽固醇液晶組成物的技術，並無特別之處，在說明書與實例中都未討論特殊
驅動電壓方法，卻列在申請專利範圍，而申請專利範圍中附屬項亦是一般液晶元件的
製作方法。而且引證案的驅動電壓是十五伏特以內，而本案是使用五十伏特，所以本
案驅動電壓值與方法，並沒有進步。所以本案運用既有知識與技術，是熟悉此項技藝
者能輕易完成。綜上論述，原告之訴顯無理由，請求駁回原告之訴等語。
    理  由
按稱發明者，謂利用自然法則之技術思想之高度創作，為專利法第十九條所規定。又
同法第二十條第一項規定，凡可供產業上利用之發明，無該項所列三款情事之一者，
得申請取得發明專利，若不能供產業上利用者，自不得申請取得發明專利。同條第二
項規定，發明係運用申請前既有之技術或知識，而為熟習該項技術者所能輕易完成時
，雖無同條第一項所列情事，仍不得申請取得發明專利。本件原告於八十四年七月十
二日以其「超快反應、多穩定性及反射性膽固醇型液晶顯示器」係含有界面活性劑的
多穩態液晶顯示器呈現超快響應時間，具有視頻速率與灰度能力等情，向被告申請發
明專利。案經被告編為第00000000號審查，不予專利。原告變更發明名稱為
「液晶盒結構及其顯示方法」並修正說明書，申經再審查結果，以本案所請為含有雙
穩定態的膽固醇液晶組成物；液晶組成物包括向列型液晶，旋光性液晶，另外添加界
面活性劑。查向列型液晶添加少量旋光性液晶的旋光性液晶組成物，具有雙安定性，
已見於公開刊物如美國USP4,505,548號專利案、日本昭52/113386 號專利案（以下稱
引證一、二）等。引證二使用百分之七十至九十五重量比的向列型液晶，百分之五至
三十的旋光性液晶，百分之十以下的界面活性劑，已經揭示本案技術，本案只是運用
既有技術知識，為熟習此項技藝者所能輕易推及。又本案並未明確修正向列型液晶、
旋光性液晶等組成比，依專利法第二十條第二項規定，應不予專利。原告不服，循序
提起行政訴訟，其主張如前揭事實欄所載。關於原告認為本案已獲准美國專利USP 00
00000 號，在我國亦應准專利一節。查本案技術特徵是「由向列型液晶相、膽固醇液
晶、非離子界面活性劑等組成液晶化合物」，在膽固醇液晶相施加正負電場，形成兩
種液晶分子排列狀態，除去電場後，保持一定狀態。本案液晶組成物已有公開技術（
引證案USP 0000000、JP 00000000），揭示向列型液晶、膽固醇液晶、界面活性劑等
，施加電壓與除去電壓後，可以獲得雙穩定態，所以本案技術並無特別之處，該液晶
組成物是熟悉此項技藝人士能輕易完成。而且兩國情況不同，不能說美國可准專利，
中華民國也應准專利，所以本案是運用既有技術與知識，能輕易完成。又原告認為本
案添加膽固醇液晶的量不同於引證案，會產生不同性質，添加膽固醇物質也不同，應
准專利一節。查原告於申請專利範圍並未指出液晶組成物的百分比，經被告計算結果
，向列型液晶佔百分之八十五以上，膽固醇液晶佔百分之十四以內，界面活性劑佔百
分之十以內；但是引證案JP00000000揭示液晶組成物：向列型液晶佔百分之七十至九
十五，膽固醇液晶佔百分之五至三十，界面活性劑佔百分之十以內，施加電壓與除去
電壓後，可以獲雙穩定狀態，所以本案液晶組成物類似於引證案已是非常明確，所得
到雙安定效果也是相同，所以說本案是運用既有知識與技術，為熟悉此項技藝人士能
輕易完成。原告又說本案使用不同的膽固醇與使用量，有別於引證案，但整體技術特
徵是運用既有公開技術，沒有創新技術。再說膽固醇使用量多寡會產生不同的色彩，
在於調整螺旋節距，也是膽固醇液晶的基本知識，本案並沒有說明調整螺節距的技術
特徵，所以無特別之處，並不具有新穎性。另原告認為其液晶組成物較引證案特別，
所以應准專利一節。查本案技術特徵是三種液晶組成物，從說明書與六個實例中都是
述向列型液晶、膽固醇液晶、非離子界面活性劑等，使用五十伏特正與負脈衝改變
液晶分子配列狀態，只是使用單純脈衝電壓，並未使用特殊矩形波函數的驅動電壓，
所驅動的電壓是一般含有膽固醇液晶組成物的技術，並無特別之處，在說明書與實例
中都未討論特殊驅動電壓方法，卻列在申請專利範圍，而申請專利範圍中附屬項亦是
一般液晶元件的製作方法。而且引證案的驅動電壓是十五伏特以內，而本案是使用五
十伏特，所以本案驅動電壓值與方法，並不具進步性。所以本案運用既有知識與技術
，是熟悉此項技藝者能輕易完成者。又查本案於訴願、再訴願階段，由經濟部先後二
次送請財團法人工業技術研究院工業材料研究所審查結果，亦持與被告再審查審定書
相同之見解，有該所3.17.（八八）工研材智字第○三六七號10.8.（八八）工研材
智字第一二一九號函暨審查意見書附於訴願卷可稽。從而，被告所為不予專利之處分
，及一再訴願決定遞予維持，均無違誤。原告起訴意旨，難謂有理由，應予駁回。
據上論結，本件原告之訴為無理由，爰依行政訴訟法施行法第二條、行政訴訟法第九
十八條第三項前段，判決如主文。
中    華    民    國      九十      年      八        月      十七      日
                    最 高 行 政 法 院  第 三 庭
                                審 判 長 法  官      曾  隆  興
                                         法  官      劉  鑫  楨
                                         法  官      徐  樹  海
                                         法  官      鄭  淑  貞
                                         法  官      林  家  惠
右  正  本  證  明  與  原  本  無  異
                                         法院書記官  王  福  瀛
中    華    民    國      九十      年      八        月      十七      日


司法院資訊處製作；財團法人民間司法改革基金會備份。
